臺灣臺中地方法院民事判決　　　　　　　　96年度婚字第46號
原　　　告　甲○○
訴訟代理人　陳俊偉律師
複代理人　　蔣志明律師
　　　　　　楊榮富律師
被　　　告　乙○○○○○○○○.
訴訟代理人　陳麗如律師
上列當事人間請求離婚等事件，本院於民國九十六年四月三十日
言詞辯論終結，判決如下：
    主      文
原告之訴駁回。
訴訟費用由原告負擔。
    事實及理由
壹、原告主張：被告為印尼國華僑，兩造於民國八十三年三月十
    七日結婚，婚後因原告工作之故，兩造分別於印尼及大陸地
    區居住居住○段時間，期間被告毋庸料理三餐，致其養成懶
    惰之習性。嗣於九十二年間兩造自大陸地區返臺，與原告父
    母共同居住，被告無視年邁之原告父母，仍沿舊習，不願料
    理三餐，反由年邁之母親親自下廚，照料全家之起居生活，
    顯然罔顧為人媳之責，甚至被告自己所購買之食品，亦是自
    己獨享，不願分食原告父母，更讓原告父母心寒。另被告每
    日早上必至浴室洗澡，無視家中僅有一套衛浴設備，一佔就
    是一小時，使得全家均無法使用廁所，生活十分不便，雖屢
    勸被告，被告仍難改積習。又兩造婚後，一直未生育子女，
    返臺定居後，被告嘗試人工受孕終成功懷孕，詎被告於嚴寒
    之隆冬，打開窗戶致罹患嚴重感冒，每日服用大量藥物，為
    免生下畸形胎兒，不得不接受醫生建議，予以人工流產。再
    者，被告生性脾氣暴躁，稍有不如意即無理取鬧，有時更嚴
    重脫序，破壞家中物品出氣，且被告疑心病重，若見原告與
    父母單獨聊天，即懷疑有人在說她的壞話，故時與原告有所
    爭吵，弄得全家人心惶惶，不知所措。此外，被告佔有慾強
    ，不顧原告父母年事已高，兩造返臺後即經常要求身為獨子
    之原告搬出去獨自生活，使原告陷於兩難之局面，精神倍受
    折磨。九十三年初農曆除夕前一晚，因原告與母親在客廳獨
    自談話，被告突然自房間衝出，指責母親又在說她的壞話，
    雙方爆發口角衝突，事後，被告隨即離家出走，迄今已有二
    年餘，期間未曾再踏入家中一步，兩造長期分離，感情已趨
    淡薄，且被告積習難改，個性難移，即使兩造勉強在一起生
    活，感情之裂痕僅會加深，且原告父母亦無法安享天年，顯
    見兩造婚姻已生破綻而難以繼續維持，爰依民法第一千零五
    十二條第一項第五款及第二項規定，訴請離婚。並聲明：請
    准原告與被告離婚。
貳、被告則以：
  一、被告係經原告同意而於九十三年前往臺北工作，並在臺北
      租屋，並非無故離家，兩造於被告前往臺北工作後仍經常
      會面聯絡，每月至少會見面一次，且雙方幾乎每天均以電
      話聯繫，維持夫妻之情感及生活，期間被告經常回臺中探
      視原告，被告多次表達希望搬回家中居住或返家之意，惟
      原告均以避免母親不悅為由拒絕，被告亦自知婆婆不喜歡
      自己，即順應原告未再堅持，而由原告帶至臺中之汽車旅
      館相聚或過夜，雙方感情融洽，並曾多次出遊，被告絕無
      惡意遺棄之情事。
  二、被告並未如原告所指懶散或脾氣暴躁，被告與公婆同住期
      間竭盡所能要做好媳婦及妻子之角色，絕無懶惰不料理三
      餐之情，實乃被告所煮之菜色不合婆婆口味，婆婆斥責被
      告並逕自下廚，惟被告均陪同婆婆前往市場買菜提物，並
      負責清洗切妥食材及清潔整理餐具等廚房雜務，更無自己
      購買食品獨享之情事。另被告從未佔用浴室一小時，被告
      每天清洗廁所後淋浴，時間約二、三十分鐘，且家中有另
      一間廁所，不會因有急用而無廁所可用之情形，實因婆婆
      認為被告之行為浪費水，亦經常嚴厲制止。又被告忍受極
      大痛苦多次打排卵針，進行人工受孕，懷孕期間被告一直
      小心翼翼，根本無原告所稱嚴冬打開窗戶致罹患重感冒而
      大量服藥等情，進行人工流產乃因經醫生檢查告知胎兒無
      心跳始為之。被告知道婆婆不喜歡自己，因此向來小心侍
      奉公婆，不敢有任何頂撞，更無慫恿原告搬出去住等情，
      且被告並非與婆婆發生爭吵後離家，而係經原告同意並由
      原告送至臺中車站搭車前往臺北，原告所稱皆屬不實。
  三、被告離家期間原告一方面阻止被告返家，一方面告知婆婆
      被告已返回印尼，未曾告知婆婆兩造於被告離家期間經常
      會面聯絡、被告希望返家等情事，因而造成婆婆對被告之
      重大誤解。而原告於本案繫屬後仍一再向被告表示，本件
      離婚訴訟係婆婆的意思，並向被告表示會向法院撤回，要
      被告毋須理會該訴訟，且告知被告不用到法院調解或開庭
      ，足見兩造並無難以維持婚姻之重大事由。被告自始即努
      力維持婚姻，本件純係原告未居間為被告改善婆媳關係，
      造成婆婆對被告之誤會，原告請求離婚應無理由，被告希
      望繼續維繫婚姻關係之和諧等語，資為抗辯。並聲明：如
      主文所示。
參、得心證之理由：
  一、兩造於八十三年三月十七結婚，現婚姻關係存續中等事實
      ，為兩造所不爭執，復有戶口名簿在卷可稽，此部分之事
      實自堪認定。
  二、按配偶之一方為中華民國國民者，其離婚之原因事實，應
      依中華民國法律，涉外民事法律適用法第十四條定有明文
      。本件原告為中華民國國民，被告為印尼籍人民，則本件
      離婚事件，自應適用中華民國法律。次按當事人主張有利
      於己之事實，就其事實有舉證之責任，民事訴訟法第二百
      七十七條定有明文。本件原告訴請離婚，依上開說明，應
      由原告就其主張事實負舉證責任。茲依原告請求離婚之法
      律依據及其主張之事實，分別論述如下：
    （一）按夫妻之一方以惡意遺棄他方在繼續狀態中者，他方
          得請求裁判離婚，民法第一千零五十二條第一項第五
          款定有明文。所謂夫妻之一方以惡意遺棄他方在繼續
          狀態中者，係指夫或妻無正當理由，不盡同居或支付
          家庭生活費用之義務而言，最高法院三十九年臺上字
          第四一五號判例可資參照。惡意遺棄之法定離婚事由
          ，在主觀上應出於惡意，在客觀上須有遺棄之事實，
          所謂惡意，並非知悉，而係具有違反義務之故意或害
          意，並希望發生違反義務之結果。且惡意遺棄需繼續
          相當之期間，且目前尚須在繼續狀態中方足當之。原
          告主張被告自九十三年離家迄今，期間未曾返家等情
          ，雖被告不否認已二、三年未返家，惟辯稱被告並非
          離家出走，而係經原告同意至臺北工作，且離家期間
          被告多次要求希望搬回家居住，均遭遭原告以原告母
          親不喜歡被告為由拒絕等語，且原告於審理時承認確
          實知悉被告去臺北，亦不否認送被告到車站搭車，顯
          然本件被告並非無故離家出走，其並迭於本件訴訟程
          序中陳稱希望返家與原告破鏡重圓等語，惟為原告所
          不接受，則本件應非被告主動肇致「客觀上不履行同
          居義務」之情形，被告亦無不履行同居義務之主觀意
          念。綜上，原告並未舉證證明被告有惡意遺棄之情事
          ，是原告主張依民法第一千零五十二條第一項第五款
          規定訴請離婚，應無理由。
    （二）次按民法第一千零五十二條第二項所稱「有前項以外
          之重大事由，難以維持婚姻者」，乃抽象的、概括的
          離婚事由，係民法親屬編於七十四年修正時，為因應
          實際需要，參酌各國立法例，導入破綻主義思想所增
          設。但其事由應由夫妻之一方負責者，僅他方得請求
          離婚，是其所採者為消極破綻主義精神，而非積極破
          綻主義。關於是否為難以維持婚姻之重大事由，其判
          斷標準為婚姻是否已生破綻而無回復之希望。而婚姻
          是否已生破綻而無回復之希望，則應依客觀的標準，
          即難以維持婚姻之事實，是否已達於倘處於同一境況
          ，任何人均將喪失維持婚姻意欲之程度而定。至於同
          條但書所規定「難以維持婚姻之重大事由應由夫妻之
          一方負責者，僅他方得請求離婚」，乃因如肯定有責
          配偶之離婚請求，無異承認恣意離婚，破壞婚姻秩序
          ，且有背於道義，尤其違反自己清白（clean hands
          ）之法理，有欠公允，同時亦與國民之法感情及倫理
          觀念不合，因而採消極破綻主義。然若夫妻雙方均為
          有責時，則應衡量比較雙方之有責程度，而許責任較
          輕之一方向應負主要責任之他方請求離婚，以符合公
          平（最高法院九十一年臺上字第二０二三號判決意旨
          、九十五年度第五次民事庭會議決議參照）。本件原
          告主張婚後被告懶惰且脾氣暴躁、不侍奉公婆甚不分
          食、感冒服用藥物而需為人工流產、疑心病重、佔有
          慾強、無故離家，顯然兩造之婚姻已產生重大破綻云
          云等情，為被告所否認，且抗辯兩造於被告離家期間
          經常會面聯絡、感情融洽，雙方並無難以維持婚姻之
          重大事由，另被告自始均努力維持婚姻，而原告除未
          居中協調婆媳問題，設法改善婆媳關係，甚造成婆婆
          對被告之重大誤解，並順從婆婆之意思提起離婚訴訟
          ，被告甚感無辜，並不知自己過錯何在，被告希望繼
          續維繫婚姻關係之和諧等語。然原告並未提出任何證
          據證明以實其說，況原告對被告提出原告分別於九十
          五年十二月十五日及同年月二十日親筆字條記載：「
          待法院之事處理完後，儘快安排安麗的事業，共同奮
          鬥，再開創美好的未來，諸多不順利之事，盼撥雲見
          日，擺脫陰影，一起努力吧！加油」、「企盼能攜手
          共同走向未來的生活，法院之事亦能順利處理完畢，
          困難與不順遂你我共同渡過，希能有美好的未來與生
          活」並無意見，顯然本件婚姻縱有破綻，亦尚未至重
          大而無可回復之程度。按一般經驗法則以觀，兩造婚
          後固因生活習性與婆媳問題而有勃谿，惟若原告因而
          捨以言詞溝通及深入了解彼此想法之方法，或多花一
          點心思幫忙改善婆媳關係、解決磨擦的原因，逕以訴
          訟離婚作為溝通或解決婚姻關係之唯一方法，實非妥
          適之舉，且被告亦到庭陳明其欲維持兩造婚姻之意欲
          ，是原告所提證據，尚難認為兩造已達無法繼續婚姻
          關係之境地，從而，揆諸上揭說明及法律規定，任何
          人處於原告同一地位，均難認婚姻已生破綻或達於無
          可回復之情況。縱認兩造婚姻已生破綻而無回復之希
          望，衡諸上情，亦無證據足資證明原告對離婚原因為
          無過失或原告為過失責任較輕之一方。則原告主張依
          民法第一千零五十二條第二項，請求判決兩造離婚，
          難認有理，應予駁回。
肆、本件事證已臻明確，雙方其餘主張或陳述，於本件判決結果
    並無影響，爰不予一一論述，附此敘明。
伍、訴訟費用負擔的依據：民事訴訟法第七十八條。
中　　華　　民　　國　　96　　年　　5 　　月　　14　　日
                  家事法庭           法　官　王靜秋
上列正本係照原本作成。
如對本判決上訴，須於判決送達後20日之不變期間內，向本院提
出上訴狀（須附繕本）。
中　　華　　民　　國　　96　　年　　5 　　月　　14　　日
                                     書記官
